ACORDAO-COMPLETO-2365269

ACÓRDÃO 7065/2019 ATA 27/2019 - PRIMEIRA CÂMARA

VISTOS, relatados e discutidos estes autos que tratam de atos de concessão de pensão civil, emitidos pela Fundação Universidade Federal de Ouro Preto;
ACORDAM os Ministros do Tribunal de Contas da União, reunidos em Sessão da 1ª Câmara, nos termos dos arts. 71, inciso III, da Constituição Federal, 1º, inciso V, e 39, inciso II, da Lei 8.443/1992 e 260, § 1º, do RITCU e ante as razões expostas pelo Relator, em:
9.1. considerar legal e conceder registro ao ato de concessão de pensão civil instituído por Adalberto Vaz Cardoso (XXX.114.366-XX) em favor de Josefina Escolástica Ferreira Cardoso (XXX.454.616-XX) ;
9.2. considerar ilegais e recusar registro aos atos de pensão civil instituídos por Hugo Horácio Arrunategui Carvalho (XXX.904.506-XX) em favor de Soraya Rosaria de R. Barbosa Arrunategui (CPF: XXX.198.506-XX) e José Eustáquio Santos (XXX.616.826-XX) em favor de Marilene de Castro Queiroz Santos (CPF: XXX.012.556-XX) ;
9.2.1. dispensar a devolução dos valores indevidamente recebidos até a data da ciência pela Fundação Universidade Federal de Ouro Preto, do presente acórdão, com base no Enunciado 106 da Súmula da Jurisprudência do TCU;
9.2.2. determinar à Fundação Universidade Federal de Ouro Preto, com base no art. 45 da Lei 8.443/1992, que:
9.2.2.1. faça cessar os pagamentos decorrentes dos atos impugnados, recalculando o benefício pensional de Marilene de Castro Queiroz Santos, sem a aplicação do redutor, sem paridade e com aplicação dos reajustes pelo RGPS, e proporcionalizando a VPI nos benefícios de partida instituídos em favor de Soraya Rosaria de R. Barbosa Arrunategui e Marilene de Castro Queiroz Santos, comunicando ao TCU, no prazo de quinze dias, as providências adotadas, nos termos dos arts. 262, caput, do Regimento Interno do TCU e 8º, caput, da Resolução-TCU 206/2007;
9.2.2.2. cadastre, no e-pessoal, novos atos, livres das irregularidades apontadas, submetendo os ao TCU no prazo de trinta dias, nos termos dos arts. 262, § 2º, do Regimento Interno do TCU e 19, § 3º, da Instrução Normativa-TCU 78/2018;
9.2.2.3. comunique às interessados, o teor desta decisão, alertando-as de que o efeito suspensivo proveniente da interposição de eventuais recursos não as eximem da devolução dos valores percebidos indevidamente após as respectivas notificações, caso os recursos não sejam providos;
9.2.2.4. no prazo de 30 (trinta) dias, contados da ciência desta decisão, envie a este Tribunal documentos comprobatórios de que as interessadas foram informadas do julgamento deste Tribunal;
9.3. Determinar à Sefip que monitore o cumprimento das determinações especificadas no item 9.2.2 (e subitens) da presente deliberação.

Atos de concessão de pensão civil emitidos pela Fundação Universidade Federal de Ouro Preto. Apreciação para fins de registro.

Primeira Câmara

3. Interessados: Hugo Barbosa Arrunategui (XXX.119.736-XX); Josefina Escolástica Ferreira Cardoso (XXX.454.616-XX); Lorena Barbosa Arrunategui (XXX.119.726-XX); Marilene de Castro Queiroz Santos (XXX.012.556-XX); Sergio Augusto de Castro Santos (XXX.921.446-XX); Soraya Rosaria de R Barbosa Arrunategui (XXX.198.506-XX).

13.1. Ministros presentes: Walton Alencar Rodrigues (Presidente), Benjamin Zymler, Bruno Dantas e Vital do Rêgo (Relator).

VITAL DO RÊGO

Adoto como relatório, com os devidos ajustes de forma, a instrução de peça 17, elaborada no âmbito da Secretaria de Fiscalização de Pessoal, com a qual, se manifestou de acordo, o corpo gerencial daquela unidade técnica especializada (peça 18) , a seguir transcrita:
INTRODUÇÃO
1.	Trata-se de atos de concessão inicial de pensão civil de Adalberto Vaz Cardoso, Hugo Horácio Arrunategui Carvalho e Jose Eustaquio Santos, ex-servidores da Fundação Universidade Federal de Ouro Preto – FUFOP.
2.	Os atos foram submetidos, para fim de registro, à apreciação do Tribunal de Contas da União (TCU) , de acordo com o art. 71, inciso III, da Constituição Federal. O cadastramento e a disponibilização ao TCU ocorreram por intermédio do Sistema de Apreciação e Registro de Atos de Admissão e Concessões, na forma dos arts. 2º, caput e incisos I a VI, e 4º, caput, da Instrução Normativa-TCU 78/2018.
3.	Ao benefício pensional instituído pelo Sr. Adalberto Vaz Cardoso habilitou-se Josefina Escolástica Ferreira Cardoso (na condição de viúva) .
4.	Ao benefício pensional instituído pelo Sr. Hugo Horácio Arrunategui Carvalho habilitaram-se Hugo Barbosa Arrunategui (na condição de filho) , Lorena Barbosa Arrunategui (na condição de filha) e Soraya Rosaria de R Barbosa Arrunategui (na condição de viúva) .
5.	Ao benefício pensional instituído pelo Sr. Jose Eustaquio Santos habilitaram-se Marilene de Castro Queiroz Santos (na condição de viúva) e Sergio Augusto de Castro Santos (na condição de filho) .
HISTÓRICO
6.	Inicialmente, com o intuito de sanear o processo, e com vistas a assegurar a oportunidade do uso das garantias constitucionais do contraditório e da ampla defesa às pensionistas, esta Unidade Técnica encaminhou diligência ao órgão de origem (peça 1) e oitiva às interessadas (peça 2) , para que se manifestassem sobre as seguintes irregularidades em relação à:
a) pensão instituída por Adalberto Vaz Cardoso – erro na reclassificação do servidor a partir da Lei 8.627/1993, pois, segundo o controle interno, o servidor deveria ter sido reclassificado para a classe C, padrão III, e foi reclassificado para a classe A, padrão III, o que, inclusive, torna indevida a vantagem do art. 192, inciso II, da Lei 8.112/1990;
b) pensão instituída por Hugo Horácio Arrunategui Carvalho – 1) erro na proporção da aposentadoria do instituidor, que deveria ser de 23/35 e foi concedida na proporção de 23/30, sendo que a CF/1988 não prevê aposentadoria especial de professor para aposentadoria proporcional; 2) cálculo indevido do benefício de pensão sobre a VPI em valor integral, sendo que a aposentadoria do instituidor havia ocorrido de forma proporcional; e
c) pensão instituída por Jose Eustaquio Santos – 1) pagamento de pensão com paridade em relação à remuneração da ativa, sendo que o instituidor faleceu em 1/2/2004 e o TCU entende que as pensões de servidores falecidos entre 1º/1/2004 e 19/2/2004 devem ser calculadas com base na última remuneração (sem redutor) e com reajuste pelo RGPS (sem paridade) ; 2) cálculo indevido do benefício de pensão sobre a VPI em valor integral, sendo que a aposentadoria do instituidor havia ocorrido de forma proporcional.
7.	A Fundação Universidade Federal de Ouro Preto atendeu a diligência (peça 11) e as pensionistas tomaram ciência das oitivas (peça 11, p. 21-26) . A Sra. Soraya Rosaria de R. Barbosa Arrunategui encaminhou resposta à oitiva (peça 7) e Josefina Escolástica Ferreira Cardoso e Marilene de Castro Queiroz Santos não se manifestaram.
EXAME TÉCNICO
Das constatações
8. Do exame da ficha financeira extraída do Siape (peça 12) , verificou-se que os beneficiários Hugo Barbosa Arrunategui, Lorena Barbosa Arrunategui e Sergio Augusto de Castro Santos foram excluídos do benefício pensional por terem atingido a maioridade.
9.	Ainda do exame da ficha Siape, detectou-se erro na proporção da aposentadoria do instituidor Hugo Horácio Arrunategui Carvalho e pagamento indevido da VPI, instituída pela Lei 10.698/2003, em valor integral, sendo que a aposentadoria ocorreu de forma proporcional.
10. Observou-se, outrossim, da análise da ficha Siape, que a pensão instituída por Jose Eustaquio Santos está sendo paga com paridade em relação à remuneração da ativa, sendo que o instituidor faleceu em 1º/2/2004 e o TCU entende que as pensões de servidores falecidos entre 1º/1/2004 e 19/2/2004 devem ser calculadas com base na última remuneração (sem redutor) e com reajuste pelo RGPS (sem paridade) . Por fim, constatou-se o pagamento indevido da VPI, instituída pela Lei 10.698/2003, em valor integral, sendo que a aposentadoria ocorreu de forma proporcional. 
Da pensão instituída por Adalberto Vaz Cardoso (beneficiária: Josefina Escolástica Ferreira Cardoso) 
11.	 Conforme informado no item 7, a Sra. Josefina Escolástica Ferreira Cardoso não se manifestou nos autos. 
12.	 Já a FUFOP, em resposta à diligência (peça 11) , informou que o ex-servidor Adalberto Vaz Cardoso se aposentou voluntariamente, com proventos integrais no cargo de vigilante, padrão 008. Informou, ainda, que em 1º/9/1992 foi classificado para a classe C, padrão I, de acordo com a Lei 8.460/1992; em 1º/1/1993 foi classificado para a classe C, padrão IV, de acordo coma Lei 8.627/1993, e em 1º/1/1994 teve uma nova classificação para a classe A, padrão III, de acordo com a Portaria 2.343/1994 SAF e ofícios n. 050/SAF/SRH.
13.	 Dessa forma, verifica-se que não ocorreu o erro apontado pelo Controle Interno na reclassificação do servidor, e, por conseguinte, não é indevida a vantagem do art. 192, inciso II, da Lei 8.112/1990.
14.	 Portanto, o ato em exame deve ser considerado legal e ordenado seu registro.
Da pensão instituída por Hugo Horácio Arrunategui Carvalho (beneficiária: Soraya Rosaria de R Barbosa Arrunategui) 
15.	 Em resposta à oitiva (peça 7) , a interessada alegou, em síntese, que o TCU não pode reduzir sua pensão, pois, assim agindo, estaria o Tribunal desrespeitando os princípios da segurança jurídica, da boa-fé, e, ainda, por já ter ocorrido a decadência administrativa, prevista no art. 54 da Lei 9.784/1999.
16.	 A argumentação apresentada pela pensionista não merece prosperar, conforme se expõe em seguida.
Da Decadência Administrativa
17.	 Esta Corte de Contas, no tocante à decadência, prevista no art. 54 da Lei 9.784/1999, entende que o referido dispositivo legal, ao ser aplicado aos atos de aposentadoria e pensão, conta seu prazo decadencial somente a partir do respectivo registro pelo Tribunal de Contas da União, visto que, em se tratando de ato complexo, só é aperfeiçoado quando de seu registro pelo TCU. Portanto, o prazo decadencial não pode ser contado a partir da concessão administrativa, mas sim a partir do exame pelo TCU. Esse é o teor da Súmula TCU 278/2012, a seguir transcrita:
SÚMULA 278/2012: Os atos de aposentadoria, reforma e pensão têm natureza jurídica de atos complexos, razão pela qual os prazos decadenciais a que se referem o § 2º do art. 260 do Regimento Interno e o art. 54 da Lei nº 9.784/99 começam a fluir a partir do momento em que se aperfeiçoam com a decisão do TCU que os considera legais ou ilegais, respectivamente.
Do Princípio da segurança jurídica, do direito adquirido
18.	 Verifica-se que o Princípio da Segurança Jurídica é vetor importante do Direito, que impõe ao magistrado a ponderação de sua incidência no caso concreto, mas sempre em face de outros princípios estruturantes da Administração Pública, como o princípio da legalidade, expresso na Constituição Federal, a partir do qual se estrutura todo o direito público e administrativo.
19.	 A apreciação de atos de concessão de aposentadoria/pensão pela ilegalidade não infringe o princípio da segurança jurídica. Não há que se falar em direito adquirido antes que o ato complexo esteja definitivamente registrado por este Tribunal, muito menos quando a concessão traz em seu bojo vício insanável, por não haver lei que a suporte.
20.	 Em suma, entende-se que não se pode garantir o registro de uma aposentadoria/pensão considerada ilegal pelo TCU invocando apenas princípios tais como o da segurança jurídica, boa-fé e razoabilidade, os quais deverão ser sopesados também com o princípio da legalidade.
21.	 No caso em apreço, não houve o respectivo registro em razão da constatação de ilegalidade no ato, o que afasta, por si só, a presunção de legitimidade do ato administrativo que lhe concedeu o benefício, não havendo, assim, que se falar em violação da segurança jurídica ou de proteção da confiança.
Do princípio da boa-fé e ressarcimento aos cofres públicos
22.	 No que concerne ao princípio da boa-fé, ele é levado em consideração à medida que o Tribunal não exige que os valores já pagos indevidamente sejam ressarcidos aos cofres públicos, pois é aplicado o teor do enunciado de jurisprudência 106 da Súmula do TCU.
23.	 Em atendimento à diligência (peça 11) , a FUFOP se limitou a informar que Hugo Horácio Arrunategui Carvalho se aposentou em 13/11/1992, de acordo com o art. 186, inciso III, da letra “c”, da Lei 8.112/1990, com proventos proporcionais a 23/30 avos.
24.	 Essa informação não condiz com o registro da ficha Siape (peça 12) , que menciona o item “d”, inciso III, art. 186, da Lei 8.112/1990. Veja-se o que dispõe o referido normativo: 
Art. 186.  O servidor será aposentado:   (Vide art. 40 da Constituição) 
 (...) 
III - voluntariamente:
a)  aos 35 (trinta e cinco) anos de serviço, se homem, e aos 30 (trinta) se mulher, com proventos integrais;
b)  aos 30 (trinta) anos de efetivo exercício em funções de magistério se professor, e 25 (vinte e cinco) se professora, com proventos integrais;
c)  aos 30 (trinta) anos de serviço, se homem, e aos 25 (vinte e cinco) se mulher, com proventos proporcionais a esse tempo;
d)  aos 65 (sessenta e cinco) anos de idade, se homem, e aos 60 (sessenta) se mulher, com proventos proporcionais ao tempo de serviço.
25.	 Conforme registrado no ato Sisac, o ex-servidor se aposentou no cargo de professor e contou 23 anos, 10 meses e 8 dias para sua inativação. 
26.	 Tendo em conta que a CF/1988 não prevê aposentadoria proporcional para aposentadoria especial de professor, infere-se que houve erro na concessão da aposentadoria de Hugo Horácio Arrunategui Carvalho, cometido pela Administração da FUFOP, que permitiu a aposentadoria voluntária com proventos proporcionais a 23/30, quando o correto seria a proporção de 23/35.
27. Ressalte-se, porém, que nada mais é possível fazer para corrigir o erro, uma vez que o servidor inativo faleceu em 2004. Não é razoável também exigir que a FUFOP cadastre agora o ato de aposentadoria, pois este não poderia ser examinado pelo TCU, devido à perda de objeto, prevista no art. 260, § 5º, do Regimento Interno do TCU.
28.	 Sendo assim, resta examinar a parcela de VPI, da Lei 10.698/2003, irregularmente inclusa de forma integral na base de cálculo da pensão, sendo que a aposentadoria foi concedida com proventos proporcionais.
Da Vantagem Pecuniária Individual – VPI, da Lei 10.698/2003
29.	 Sobre esse assunto, de acordo com a jurisprudência deste Tribunal, a proporcionalidade da aposentadoria, bem como da pensão dela derivada, alcança todas as parcelas dos proventos, exceto a gratificação adicional por tempo de serviço, a vantagem pessoal dos quintos e a vantagem consignada no art. 193 da Lei 8.112/1990.
30.	 Nesse sentido, dispõe a Súmula TCU 266/2011:
As únicas parcelas que integram os proventos e que são isentas de proporcionalização, no caso de aposentadoria proporcional, são a Gratificação Adicional por Tempo de Serviço, a Vantagem Pessoal dos ‘Quintos’ e a vantagem consignada no art. 193 da Lei nº 8.112/1990.
31.	 Diante disso, o ato ora em análise deve ser considerado ilegal, com determinação à FUFOP para que proporcionalize a parcela “VANT.PEC.INDIVIDUAL-L.10698/03” e recalcule o benefício pensional.
Da pensão instituída por Jose Eustaquio Santos (beneficiária: Marilene de Castro Queiroz Santos) 
32.	 Conforme informado no item 7, a Sra. Marilene de Castro Queiroz Santos não se manifestou nos autos. 
33.	 Já a FUFOP, em resposta à diligência (peça 11) , informou que o ex-servidor Jose Eustaquio dos Santos se aposentou em 10/5/1993 e faleceu em 1º/2/2004. Assim, de acordo com a MP 167/2004, os benefícios de pensão só perderam a paridade a partir de 19/2/2004, data da publicação da referida medida provisória.
34.	 Com relação ao ato de pensão, vale dizer que o ex-servidor faleceu em 1º/2/2004, instituindo pensão a partir da mesma data, em favor de Marilene de Castro Queiroz Santos, na condição de viúva. 
35.	 Todavia, no que diz respeito à forma de cálculo do benefício de partida e à sistemática de reajuste aplicada, importa dizer que o caso concreto merece ser mais bem analisado. Isto porque a pensão em comento foi instituída em data posterior à vigência da EC 41/2003 e anterior à publicação da MP 167 de 19/2/2004, fazendo-se necessário, portanto, tecer alguns comentários. 
36.	 Com a publicação, no dia 20/2/2004, da MP 167/2004, convertida na Lei 10.887/2004, todos os benefícios de pensão passaram a ser calculados levando-se em consideração a aplicação do redutor previsto no art. 40, § 7º, da CF/1988. Assim, o valor do benefício pensional, por ocasião de sua concessão, deixou de ser integral, quando superior ao limite do benefício estabelecido pelo Regime Geral de Previdência Social (RGPS) .
37.	 Em processo de representação da Sefip (TC Processo 033.376/2010-7) , em cumprimento ao item 9.2 do Acórdão 7197/2010-TCU-Segunda Câmara, de relatoria do Ministro Benjamin Zymler, que determinou a realização de estudo sobre a existência ou não de paridade, com a remuneração do servidor ativo, das pensões decorrentes de aposentadorias concedidas anteriormente à Emenda Constitucional 41/2003, bem assim daquelas decorrentes das aposentadorias concedidas com base no art. 3º da referida Emenda, o Tribunal prolatou o Acórdão 2553/2013-TCU-Plenário, de relatoria da Ministra Ana Arraes, nos seguintes termos:
9.1. conhecer da representação; 
9.2. orientar os órgãos e entidades da Administração Pública Federal a observar as seguintes diretrizes na concessão de pensão: 
9.2.1 as pensões civis decorrentes de aposentadorias ocorridas anteriormente à Emenda Constitucional 41/2003, ou as concedidas com fundamento no art. 3º da Emenda Constitucional 41/2003, somente gozarão de paridade com os vencimentos dos servidores em atividade se o óbito do servidor ocorreu até 31/12/2003; 
9.2.2 para óbitos posteriores a 31/12/2003, os benefícios serão reajustados nos mesmos índice e data aplicáveis aos benefícios do RGPS; 
9.2.3. constituem exceção à regra e continuam gozando do benefício de paridade (regra de exceção a partir da edição da Emenda Constitucional 41/2003) as pensões civis originadas por óbitos ocorridos a partir de 1º/1/2004 e que sejam decorrentes de: 
9.2.3.1. aposentadorias fundamentadas no art. 3º da Emenda Constitucional 47/2005, por força do parágrafo único do art. 3º dessa Emenda; 
9.2.3.2. aposentadorias por invalidez, para servidores que tenham ingressado no serviço público até 31/12/2003, com base no parágrafo único do art. 6.º-A da Emenda Constitucional 41/2003, incluído pela Emenda Constitucional 70/2012, observados os efeitos financeiros estipulados no art. 2º da EC 70/2012; 
9.2.4. todo e qualquer benefício de pensão civil decorrente de óbito ocorrido a partir de 20/02/2004 (data da publicação no DOU da Medida Provisória 167/2004, posteriormente convertida na Lei 10.887/2004) deve observar a forma de cálculo prevista no § 7º do art. 40 da Constituição Federal de 1988, com a redação dada pela EC 41/2003, bem como o disposto no art. 2º da Lei 10.887/2004; 
9.2.5. em caso de redução no valor do benefício de pensão civil ou de aposentadoria pela aplicação da Emenda Constitucional 70/2012, caberá a atribuição de uma Vantagem Pessoal Nominalmente Identificada – VPNI, sujeita apenas aos reajustes gerais dos servidores públicos federais, a qual deverá ser paulatinamente absorvida sempre que houver reorganização ou reestruturação dos cargos e das carreiras, ou das remunerações previstas em lei, até sua completa extinção;
 (...) 
38.	 No caso em comento, como já mencionado, o instituidor faleceu em 1º/2/2004, aplicando-se, portanto, à pensão instituída, a situação descrita no subitem 9.2.2. A despeito de o óbito ter ocorrido após a data citada no subitem 9.2.3, a pensão instituída não se enquadra nas exceções ali previstas: aposentadorias fundamentadas no art. 3º da Emenda Constitucional 47/2005 e aposentadorias por invalidez.
39.	 Assim, o benefício em análise deve ser calculado em conformidade com o art. 40, § 7º, da CF/1988 (sem a aplicação do redutor) , ou seja, o valor do benefício será igual ao da remuneração ou do provento do servidor falecido, e reajustado de acordo com o art. 15 da Lei 10.887/2004 (índices do RGPS) , ou seja, sem paridade.
40.	 Dessa forma, o ato deve ser considerado ilegal, com determinação à FUFOP para que recalcule o benefício pensional, sem a aplicação do redutor e com reajustes pelo RGPS.
41. Outro irregularmente detectada neste ato de pensão foi a inclusão, de forma integral, na base de cálculo do benefício, da vantagem VPI, sendo que a aposentadoria foi concedida com proventos proporcionais.
42.	 Sobre esse tema, para não se tornar repetitivo, cabem as mesmas explicações e determinação contidas nos itens 29 a 31 desta instrução.
CONCLUSÃO
43.	 Em razão do exposto, e tendo em vista as análises realizadas, concluiu-se que o ato de Josefina Escolástica Ferreira Cardoso deve ser considerado legal e ordenado o registro, pois verificou-se que não ocorreu o erro apontado pelo Controle Interno na reclassificação do servidor, e, por conseguinte, não é indevida a vantagem do art. 192, inciso II da Lei 8.112/1990.
44.	 Em relação ao ato de Soraya Rosaria de R Barbosa Arrunategui, observou-se erro na proporcionalidade da aposentadoria do instituidor, embora não seja mais possível sua correção pelo fato de não ser razoável exigir que a FUFOP cadastre agora o ato de aposentadoria, pois este não poderia ser examinado pelo TCU. Também se verificou o pagamento da VPI de forma integral, sendo que a aposentadoria ocorreu de forma proporcional. Assim, o ato deve ser considerado ilegal, com determinação ao órgão de origem para que proporcionalize a referida rubrica e recalcule o benefício pensional.
45.	 No que se refere ao ato de Marilene de Castro Queiroz Santos, constatou-se que o benefício está sendo pago indevidamente com paridade em relação à remuneração da ativa, bem como a VPI está sendo paga de forma integral, sendo que a aposentadoria se deu de forma proporcional. Assim, o ato deve ser considerado ilegal, com determinação à FUFOP para que recalcule o benefício pensional, sem a aplicação do redutor e com reajustes pelo RGPS, e proporcionalize a VPI.
46.	 Quanto aos valores já pagos, propõe-se dispensar a devolução, com fundamento no Enunciado 106 da Súmula da Jurisprudência do TCU.
47. Por fim, vale destacar que os atos em análise foram disponibilizados ao TCU em 2007, há mais de cinco anos, portanto. Assim, fez-se necessária a instauração do contraditório, segundo o entendimento estabelecido no Acórdão 587/2011-TCU-Plenário, de relatoria do Ministro Valmir Campelo.
PROPOSTA DE ENCAMINHAMENTO
48.	 Ante o exposto, e com base nos arts. 71, inciso III, da Constituição Federal; 1º, inciso V, e 39, inciso II, da Lei 8.443/1992; 260, § 1º, do Regimento Interno do Tribunal de Contas da União, propõe-se:
a) considerar LEGAL e conceder o registro do ato inicial de pensão em favor de Josefina Escolástica Ferreira Cardoso (CPF: XXX.454.616-XX) ;
b) considerar ILEGAIS e recusar o registro dos atos iniciais de pensão em favor de Soraya Rosaria de R. Barbosa Arrunategui (CPF: XXX.198.506-XX) e Marilene de Castro Queiroz Santos (CPF: XXX.012.556-XX;
c) dispensar a devolução dos valores indevidamente recebidos até a data da ciência do acórdão que vier a ser prolatado, com base no Enunciado 106 da Súmula da Jurisprudência do TCU;
d) determinar à Fundação Universidade Federal de Ouro Preto, com base no art. 45 da Lei 8.443/1992, que:
d.1) faça cessar os pagamentos decorrentes dos atos impugnados, recalculando o benefício pensional de Marilene de Castro Queiroz Santos, sem a aplicação do redutor e com reajustes pelo RGPS, e proporcionalizando a VPI nos atos de Soraya Rosaria de R. Barbosa Arrunategui e Marilene de Castro Queiroz Santos, comunicando ao TCU, no prazo de quinze dias, as providências adotadas, nos termos dos arts. 262, caput, do Regimento Interno do TCU e 8º, caput, da Resolução-TCU 206/2007;
d.2) cadastre novos atos, livres das irregularidades apontadas, submetendo-os ao TCU no prazo de trinta dias, nos termos dos arts. 262, § 2º, do Regimento Interno do TCU e 19, § 3º, da Instrução Normativa-TCU 78/2018;
d.3) informe às interessadas o teor do acórdão que vier a ser prolatado, encaminhando ao TCU, no prazo de trinta dias, comprovante da data de ciência pelas interessadas, nos termos do art. 4º, § 3º, da Resolução-TCU 170/2004, alertando-as de que o efeito suspensivo proveniente de eventual interposição de recurso junto ao TCU não as exime da devolução dos valores indevidamente percebidos após a notificação, em caso de não provimento desse recurso.
O Ministério Público, representado nos autos pelo Procurador Dr. Rodrigo Medeiros De Lima, manifestou-se de acordo com a proposição da unidade técnica (peça 19) .
É o Relatório.

Maria Angélica Rodrigues Lazzari Amâncio (OAB/MG 33.050); Ana Carolina Rodrigues Lazzari Amâncio (OAB/MG 107.270) e outros.

Procurador Rodrigo Medeiros de Lima.

PENSÃO CIVIL DECORRENTE DE APOSENTADORIA PROPORCIONAL AO TEMPO DE SERVIÇO. INCLUSÃO, NO CÁLCULO INICIAL DO BENEFÍCIO, DE PARCELA SUJEITA A PROPORCIONALIZAÇÃO, POR SEU VALOR INTEGRAL. PENSÃO CIVIL INSTITUÍDA ENTRE A VIGÊNCIA DA EC 41/2003 E DA MEDIDA PROVISÓRIA 167/2004 (POSTERIORMENTE CONVERTIDA NA LEI 10.887/2004), CONCEDENDO PROVENTOS DE PENSÃO COM PARIDADE. IMPOSSIBILIDADE. OITIVA. ILEGALIDADE. NEGATIVA DE REGISTRO. DETERMINAÇÕES.

PENSÃO CIVIL (PCIV)

Secretaria de Fiscalização de Pessoal (Sefip).

Apreciam-se, nesta oportunidade, atos de concessão de pensão civil emitidos pela Fundação Universidade Federal de Ouro Preto, instituídos por Adalberto Vaz Cardoso em favor de Josefina Escolástica Ferreira Cardoso; Hugo Horácio Arrunategui Carvalho em favor de Soraya Rosaria de R. Barbosa Arrunategui e José Eustáquio Santos em favor de Marilene de Castro Queiroz Santos. Os atos mencionados foram disponibilizados ao TCU em 2007, portanto, há mais de cinco anos.
Nas referidas concessões, a Sefip verificou os seguintes indícios de irregularidade:
	Instituidores e Beneficiários (ativos) 
	Vigência
	Indícios de irregularidade

	I: Adalberto Vaz Cardoso
B: Josefina Escolástica Ferreira Cardoso
	29/2/2000
	 (i) Erro na reclassificação do servidor a partir da Lei 8.627/1993. Segundo o controle interno, o servidor deveria ter sido reclassificado para a classe C, padrão III, e foi reclassificado para a classe A, padrão III, o que, inclusive, tornaria indevida a vantagem do art. 192, inciso II, da Lei 8.112/1990.

	I: Hugo Horácio Arrunategui Carvalho
B: Soraya Rosaria de R. Barbosa Arrunategui
	1/3/2004
	 (i) erro na proporção da aposentadoria do instituidor, que deveria ser de 23/35 e foi concedida na proporção de 23/30, sendo que a CF/1988 não prevê aposentadoria especial de professor para aposentadoria proporcional; 
 (ii) cálculo indevido do benefício de pensão sobre a VPI em valor integral, sendo que a aposentadoria do instituidor havia ocorrido de forma proporcional.

	I: Jose Eustaquio Santos
B: Marilene de Castro Queiroz Santos
	1/2/2004
	 (i) pagamento de pensão com paridade em relação à remuneração da ativa, sendo que o instituidor faleceu em 1/2/2004 e o TCU entende que as pensões de servidores falecidos entre 1º/1/2004 e 19/2/2004 devem ser calculadas com base na última remuneração (sem redutor) e com reajuste pelo RGPS (sem paridade) ; 
 (ii) cálculo indevido do benefício de pensão sobre a VPI em valor integral, sendo que a aposentadoria do instituidor havia ocorrido de forma proporcional

Ao identificar os indícios apontados e tendo em vista o transcurso de lapso temporal superior a 5 anos entre a disponibilização dos atos ao TCU e a análise por esta Corte de Contas, nos termos do Acórdão 587/2011-TCU-Plenário, a Sefip oportunizou às interessadas as garantias constitucionais inerentes ao contraditório e à ampla defesa. 
Em decorrência de tal fato, as beneficiárias foram instadas a se manifestar no processo acerca das irregularidades mencionadas (peça 2) . Em paralelo, a unidade técnica também diligenciou a entidade com vistas a obter informações para o esclarecimento dos indícios apontados (peça 1) .
A Fundação Universidade Federal de Ouro Preto respondeu a diligência e apresentou as informações que foram juntadas na peça 11. A Sra. Soraya Rosaria de R. Barbosa Arrunategui encaminhou resposta à oitiva (peça 7) e as pensionistas Josefina Escolástica Ferreira Cardoso e Marilene de Castro Queiroz Santos não se manifestaram.
Em síntese, a Sra. Soraya Rosaria de R. Barbosa Arrunategui sustenta que o TCU não poderia reduzir os proventos de pensão sob pena de afronta aos princípios da segurança jurídica, boa-fé e por já ter se operado a decadência administrativa prevista no art. 54 da Lei 9.784/1999.  
Após analisar o conteúdo das informações carreadas aos autos por meio da diligência realizada e pelas razões apresentadas pelas interessadas, a Sefip concluiu que: (i) o ato emitido em favor de Josefina Escolástica Ferreira Cardoso deve ser considerado legal pois não se confirmou o erro apontado pelo Controle Interno na reclassificação do servidor, e, por conseguinte, não é indevida a vantagem do art. 192, inciso II, da Lei 8.112/1990; (ii) após afastar os argumentos sustentados pela beneficiária Soraya Rosaria de R Barbosa Arrunategui, a Sefip propõe que o ato emitido em seu favor seja considerado ilegal em razão de apresentar erro na proporcionalidade da aposentadoria do instituidor, embora não seja mais possível sua correção pelo fato de não ser razoável exigir que a FUFOP cadastre agora o ato de aposentadoria, já que este não poderia ser examinado pelo TCU. A concessão também apresenta o pagamento da VPI de forma integral, sendo que a aposentadoria do instituidor se deu com proventos proporcionais; (iii) o ato emitido em favor de Marilene de Castro Queiroz Santos, deve ser considerado ilegal tendo em vista que o benefício está sendo pago indevidamente com paridade em relação à remuneração da ativa. Além disso, a concessão também contempla a VPI de forma integral, sendo que a aposentadoria se deu de forma proporcional. 
O Ministério público junto ao TCU ratificou as propostas da unidade técnica.
-II-
Registro minha concordância com a proposta de mérito formulada pela unidade técnica, aquiescida pela manifestação do MPTCU, razão pela qual acolho os pareceres precedentes por seus próprios fundamentos, sem prejuízo de tecer os breves comentários a seguir.
Quanto ao ato de concessão de pensão civil emitido por Adalberto Vaz Cardoso em favor de Josefina Escolástica Ferreira Cardoso, não há reparos a fazer nas conclusões formuladas pela Sefip uma vez que, consoante esclareceu a UFOP, o instituidor foi reclassificado, em 1/1/1994, para a classe A, padrão III, de acordo com a Portaria 2.343/1994 SAF e ofícios 050/SAF/SRH. Vale mencionar que a Lei 8.460/1992 atribuiu à Secretaria de Administração Federal (SAF) competência para baixar normas para enquadramentos dos cargos não previstos nas tabelas instituídas, o que se fez pela sobredita portaria. Portanto, não há óbice para que o ato em questão receba a chancela da legalidade.
No que diz respeito ao ato de pensão civil instituído por José Eustáquio Santos em favor de Marilene de Castro Queiroz Santos vale ressaltar que o ex-servidor faleceu na data de 1/2/2004. Na referida data, a Emenda Constitucional 41/2003, norma constitucional que extinguiu a paridade, já estava em pleno vigor. No caso concreto em questão, tendo em vista que o falecimento do instituidor ocorreu antes da entrada em vigor da Medida Provisória 167/2004 (posteriormente convertida na Lei 10.887/2004) , que se deu na data de 20/2/2004 e cujo objetivo foi disciplinar a aplicação das disposições da Emenda Constitucional 41, de 19 de dezembro de 2003, observo que o referido benefício não contempla a paridade com a remuneração dos servidores ativos integrantes da carreira a que pertencia o Sr. José Eustáquio sendo que a atualização do benefício deve ocorrer com base nos índices concedidos ao RGPS. Também vale mencionar que à pensão em questão não se aplica o redutor de 30%. Observo que o entendimento aqui referido decorre do que restou decidido no Acórdão 2553/2013-TCU-Plenário, da Relatoria da Min. Ana Arraes: 
9.2.1 as pensões civis decorrentes de aposentadorias ocorridas anteriormente à Emenda Constitucional 41/2003, ou as concedidas com fundamento no art. 3º da Emenda Constitucional 41/2003, somente gozarão de paridade com os vencimentos dos servidores em atividade se o óbito do servidor ocorreu até 31/12/2003;
9.2.2 para óbitos posteriores a 31/12/2003, os benefícios serão reajustados nos mesmos índice e data aplicáveis aos benefícios do RGPS;
9.2.3. constituem exceção à regra e continuam gozando do benefício de paridade (regra de exceção a partir da edição da Emenda Constitucional 41/2003) as pensões civis originadas por óbitos ocorridos a partir de 1º/1/2004 e que sejam decorrentes de: 
9.2.3.1. aposentadorias fundamentadas no art. 3º da Emenda Constitucional 47/2005, por força do parágrafo único do art. 3º dessa Emenda; 
9.2.3.2. aposentadorias por invalidez, para servidores que tenham ingressado no serviço público até 31/12/2003, com base no parágrafo único do art. 6.º-A da Emenda Constitucional 41/2003, incluído pela Emenda Constitucional 70/2012, observados os efeitos financeiros estipulados no art. 2º da EC 70/2012;
9.2.4. todo e qualquer benefício de pensão civil decorrente de óbito ocorrido a partir de 20/02/2004 (data da publicação no DOU da Medida Provisória 167/2004, posteriormente convertida na Lei 10.887/2004) deve observar a forma de cálculo prevista no § 7º do art. 40 da Constituição Federal de 1988, com a redação dada pela EC 41/2003, bem como o disposto no art. 2º da Lei 10.887/2004;
11.1	Ainda em relação a pensão instituída pelo Sr. José Eustáquio Santos, vislumbra-se o pagamento integral da Vantagem Pessoal da Lei 10.698/2003, a despeito do benefício ter se originado de aposentadoria proporcional do instituidor (30/35) . Diante dessas duas irregularidades, o ato em comento não reúne condições para receber a chancela da legalidade, cabendo determinar à Fundação Universidade Federal de Ouro Preto que providencie as correções devidas.
12.	Por fim, no que tange à pensão civil instituída por Hugo Horácio Arrunategui Carvalho em favor de Soraya Rosaria de R. Barbosa Arrunategui, verifico que também macula a concessão, o pagamento da Vantagem Pessoal da Lei 10.698/2003, a despeito do benefício ter se originado de aposentadoria proporcional do instituidor (23/30) . 
12.1.	Quanto a impossibilidade de proporcionalização da aposentadoria especial de professor, discordo da posição externada pela unidade técnica. Isso porque, o Supremo Tribunal Federal já se manifestou no sentido de que os proventos de aposentadoria proporcional de professores públicos, que exerçam função exclusiva de magistério são calculados com base no tempo exigido para a aposentadoria com proventos integrais dos professores. Nesse sentido as seguintes decisões:
EMBARGOS DE DECLARAÇÃO OPOSTOS DE DECISÃO MONOCRÁTICA. CONVERSÃO EM AGRAVO REGIMENTAL. APOSENTADORIA PROPORCIONAL DE PROFESSORES PÚBLICOS. FUNÇÃO EXCLUSIVA DE MAGISTÉRIO. CONSIDERAÇÃO DO TEMPO EXIGIDO PARA A APOSENTADORIA COM PROVENTOS INTEGRAIS DOS PROFESSORES. AGRAVO IMPROVIDO. I - A jurisprudência desta Corte é pacífica no sentido de que, na aposentadoria proporcional de professores públicos que exerçam função exclusiva de magistério, os proventos deverão ser calculados com base no tempo exigido para a aposentadoria com proventos integrais dos professores. Precedentes. II – Agravo regimental improvido” (RE 717.701-ED, Relator o Ministro Ricardo Lewandowski, Segunda Turma, DJe 11/3/2013, grifos nossos) .
PROFESSOR DO ESTADO DE SÃO PAULO: APOSENTADORIA PROPORCIONAL ESPECIAL. PROVENTOS. ART. 40, III, B, DA CF/88 (REDAÇÃO ORIGINAL) . Se o servidor faz jus a se aposentar com proventos proporcionais ao seu tempo de serviço, a proporcionalidade no cálculo de seus proventos só pode ser obtida mediante a consideração, como um dos termos da equação, do tempo de serviço exigido para a aposentadoria com proventos integrais (...) , sendo o outro termo da equação, necessariamente, o tempo de efetivo exercício em funções de magistério (cf. RE 214.852, 28.03.00, Ilmar Galvão, DJ 26.5.2000) ” (RE 459.188, Relator o Ministro Sepúlveda Pertence, Primeira Turma, DJ 10/3/2006) .
12.2.	Com isso, o fato que macula a concessão de pensão civil instituída por Hugo Horácio Arrunategui é tão somente o pagamento integral da VPI tendo em vista que o instituidor se aposentou aos 65 anos de idade, em 13/11/1992, quando contava 23 anos e 10 meses de tempo de magistério.
Ante o exposto, VOTO para que seja adotada a minuta de acórdão que ora trago ao exame deste Colegiado.
TCU, Sala das Sessões Ministro Luciano Brandão Alves de Souza, em 6 de agosto de 2019.
Ministro VITAL DO RÊGO 
Relator